【裁判字號】    86,訴,59
【裁判日期】    950307
【裁判案由】    侵權行為損害賠償
【裁判全文】
臺灣新竹地方法院民事判決                86年度訴字第59號
原      告  高林實業股份有限公司
法定代理人  甲○○
訴訟代理人  戊○○
被      告  丙○○
            丁○○
                        22號.
            乙○○
上列當事人間侵權行為損害賠償事件，本院於民國95年2月17日
辯論終結，判決如下：
    主      文
被告乙○○應給付原告新台幣佰萬元，及自民國八十六年一月
十八日起至清償日止，按年息百分之五計算之利息。
原告其餘之訴駁回。
訴訟費用由被告乙○○負擔。
    事實及理由
一、程序方面：
(一)、按原告於判決確定前，得撤回訴之全部或一部。但被告已為
    本案之言詞辯論者，應得其同意。民事訴訟法第262條第1項
    定有明文。查原告起訴時並列宏總國際汽車股份有限公司（
    以下簡稱宏總公司）為被告，嗣於訴訟進行中撤回對被告宏
    總公司之請求，經核與前開規定相符，應予准許。
(二)、按訴狀送達後，原告不得將原訴變更或追加他訴，但請求
    之基礎事實同一者，不在此限；被告於訴之變更或追加無異
    議，而為本案之言詞辯論者，視為同意變更或追加，民事訴
    訟法第255條第1項第2款、第2項分別定有明文。查原告原係
    請求被告宏總公司、丙○○、乙○○連帶賠償原告之損害，
    嗣於訴訟進行中曾撤回被告宏總公司及乙○○，爾後又追加
    乙○○、丁○○為共同被告，主張其等依民法第185條為共
    同侵權行為人，已屬訴之追加，惟其請求之基礎事實同一，
    且被告於前開訴之追加亦無異議，並為本案之言詞辯論，視
    為同意追加，揆諸前開規定，自應准許。
(三)、被告丙○○經合法通知，未於最後言詞辯論期日到場，核無
    民事訴訟法第386條所列各款情形，爰依原告之聲請，准由
    其一造辯論而為判決。
二、原告起訴主張：
(一)、被告乙○○為新竹市宏總公司之負責人，明知1994年份、車
    號LV-1221、賓士S600 型黑色自用小客車，係被告乙○○於
    民國（下同）84年9 月27日凌晨，竊自巴拿馬駐華大使館之
    盜贓車。而被告乙○○卻基於不法所有之意圖，以監理機關
    不管制駐華大使館用車之機會，利用不知情之訴外人陳隆時
    充當人頭，向臺灣省公路局桃園監理站冒領牌照，致使系爭
    車輛成為合法車輛。又被告乙○○並與被告丙○○串謀，於
    84年11月下旬，由被告丙○○向原告兜售系爭車輛，因車籍
    資料業已變造，且被告丙○○為取信原告達到詐售之目的，
    並提示系爭車輛前手之相關資料，致使原告信以為真，並因
    此陷入錯誤，而同意被告丙○○代表前手，與原告簽訂買賣
    契約。又兩造約定系爭車輛之買賣價金為新台幣（下同）44
    0萬元，原告並於簽約時，先行交付140萬元之定金，俟系爭
    車輛交付並移轉於登記於原告名下後，再行交付尾款300 萬
    元。系爭車輛於84年12月4 日過戶於原告名下，原告亦依約
    於同年月5 日按被告丙○○之指示，將應付之尾款匯入新莊
    農會頭前分會歐豐實業公司之戶頭，而被告丙○○領得該筆
    匯款後，再依被告乙○○之指示，將該款項匯入訴外人曾健
    雄於新竹市第三信用合作社總社之戶頭，再輾轉由被告乙○○取得，而前開帳戶則則係由被告乙○○之母即被告丁○○
    代為開立。另原告又於84年12月5 日將系爭車輛出售於訴外
    人李正森，詎系爭車輛卻於84年12月14日，因被告乙○○涉
    嫌竊盜，而被台北縣警察局查扣，並隨案移送臺灣板橋地方
    法院檢察署。
(二)、按數人共同不法侵害他人之權利者，連帶負損害賠償責任﹔
    不能知其中孰為加害人者，亦同。造意人及幫助人，視為共
    同行為人。民法第185 條定有明文。查原告按被告丙○○之
    指示，將應付之300 萬元尾款，匯入新莊農會頭前分會歐豐
    實業公司之戶頭，而入帳當日，被告丙○○再依被告乙○○
    之指示，將該款項匯入訴外人曾健雄之所有之新竹市第三信
    用合作社總社之戶頭，並由被告乙○○輾轉取得，惟訴外人
    曾健雄自小移居美國，而前開帳戶卻係由被告丁○○代為開
    立，查被告丁○○實為訴外人曾健雄之姑母，且為被告乙○○之母親，顯見其間關係匪淺。雖被告丁○○曾於刑事偵查
    時，辯稱曾健雄之開戶資料係「陳江河」所提供，然對於「
    陳江河」係何人及其聯絡方式，或「陳江河」與曾健雄之關
    係毫無所悉，實與常情相悖，足見被告丁○○利用前開帳戶
    ，作為被告丙○○、乙○○謀取不法利益之所用，並有行為
    之分擔，其共同侵權行為洵堪明確，應與其他被告共同負侵
    權行為責任。
(三)、並聲明：被告應連帶給付原告300 萬元，及自起訴狀繕本送
    達翌日起至清償日止，按年息百分之5 計算之利息。
三、被告方面：
(一)、被告丙○○未於最後言詞辯論期日到庭，惟據其先前陳稱，
    其不知情，且亦把錢匯入曾健雄之帳戶，而當初系爭車輛並
    非贓車等語置辯，並聲明：原告之訴駁回。
(二)、被告丁○○則以此案與我無關，且亦非被告乙○○所為等語
    置辯，並聲明：原告之訴駁回。
(三)、被告乙○○則以本件係被告丙○○個人所為，與其並無關連
    ，且系爭車輛亦非其所借的，均是被告丙○○所為等語資為
    抗辯，並聲明：原告之訴駁回。
四、本院得心證之理由：
(一)原告主張被告乙○○因偽造文書等之侵權行為致其受有損害
    為有理由：
１、被告乙○○係設於新竹市○○街112巷20號1樓宏總汽車國際
    汽車有限公司之實際負責人（以下簡稱為宏總公司，原為鋐
    總實業有限公司，設新竹市○○路246 號，負責人董事：林
    建宏，股東：乙○○等，嗣經更名：宏總國際汽車有限公司
    ，設新竹市○○街112巷20號1 樓，負責人董事：林陳德美）
    ，而其自83年間起，即委由訴外人曾健雄在美國招募華僑代
    為攜車返國，再轉售他人營利。緣巴拿馬共和國大使館大使
    所有之西元1993年1月出廠、車身號碼ＷＤＢ 000000
    0Ａ１０６７０９號ＢＥＮＺ廠牌６００ＳＥＬ型、車牌號
    碼「使－２」號自用小客車（下稱系爭車輛），曾於83年間
    售予訴外人鴻寶建設有限公司負責人湯紹洪，因該車交付時
    並無懸掛車牌，且訴外人湯紹洪復將該系爭輛轉賣予某不詳
    年籍姓名者，故被告乙○○遂於84年7、8月間，從不詳姓名
    年籍之人處取得系爭車輛。
２、被告乙○○先於86年7、8月間，自不詳姓名年籍之人處取得
    系爭車輛之登載不實之出廠證、海關進口證明書、進口與貨
    物稅完稅證明書及統一發票等文件，並利用不知情之代辦業
    者虛偽登載車主為陳隆時，據以向高雄市監理處聲請核發車
    牌號碼ＹＬ－2891號自用小客車車牌二面以懸掛在系爭車輛
    及行車執照。又其為將系爭車輛轉賣得利，乃委託不知情（
    詳後述）之丙○○代為販售，並於84年9月間某日，將系爭
    車輛及行車執照交付丙○○。嗣丙○○於84年12月4 日，將
    系爭車輛以新臺幣（下同）420 萬元之價格仲介售予高林實
    業股份有限公司，被告乙○○並於同日偽造原車主陳隆時將
    系爭車輛過戶予高林實業股份有限公司等不實事項及量備妥
    相關文件，持向臺灣省公路局新竹區監理所桃園監理站辦理
    過戶。於84年12月間，丙○○再將系爭輛440 萬元之價格轉
    售予訴外人李正森，惟尚未辦理過戶登記之際，旋於84年12
    月14日上午11時許，在台北縣新莊市○○路○段470巷2 號為
    警查扣系爭車輛之情，業經本院依職權調閱86年度訴字第29
    9號刑案卷（含台灣新竹地方法院檢察署85年度偵字第 7583
    號偵查卷及台灣高等法院89年度上訴字2935號、93年度上更
    一字第350號、最高法院93年度台上字第2910 號刑事卷）核
    閱無訛，雖無具體事證足資證明被告乙○○就系爭車輛有何
    竊盜犯行，然亦無解於其上述所為偽造文書等之侵權行為。
(二)雖被告乙○○以上開情事置辯云云，惟均不可採，理由如下
    ：
１、被告確係宏總公司之實際負責人，而自83年間起，即委由訴
    外人曾健雄在美國招募華僑代為攜車返國，再轉售他人營利
    之情，業經被告乙○○於上開刑事案件中陳述明白，並有宏
    總公司設立、變更登記事項卡附卷可佐。而系爭車輛原係西
    元1993年1月出廠、車身號碼ＷＤＢ0000000Ａ１０
    ６７０９號ＢＥＮＺ廠牌６００ＳＥＬ型、車牌號碼「使－
    ２」號，屬巴拿馬大使館大使所有，係被告乙○○盜用訴外
    人陳隆時之名義再虛偽辦理車牌號碼ＹＬ－2891號汽車新領
    牌照登記，而經核發車牌號碼為ＹＬ─2891牌（然車身號碼
    均相同、為同一自小客車）等情，此有車牌號碼「使─２」
    及ＹＬ－2891號汽車新領牌照登記書、出廠證明、進口貨物
    稅完 (免) 稅證明書附卷足參。然揆諸每輛自用小客車最多
    僅有相關之統一發票、出廠證、海關進口證明書、進口與貨
    物稅完稅證明書各一份，且該車牌號碼ＹＬ－2891號汽車新
    領牌照登記書登載關於海關進口證明書文號亦與車牌號碼「
    使－２」號汽車新領牌照登記書所載之海關進口證明書文號
    不同應可證明辦理車牌號碼ＹＬ－2891號汽車新領牌照登記
    書登載所附之出廠證、海關進口證明書、進口與貨物稅完稅
    證明書各1份確係偽造無疑。又被告乙○○於84年8月23日再
    虛偽登載車主陳隆時欲申請補發行車執照而申請辦理並領得
    系爭車輛之偽造行車執照，並有汽車各項異動作業登記單影
    本及車牌號碼ＬＶ－1221號自用小客車汽車新領牌照登記書
    扣案在卷可佐，故被告乙○○上開所辯尚非可採。
２、又被告乙○○為將系爭車輛轉賣得利，乃委託不知情之被告
    丙○○代為販售，並於84年9 月間某日，將系爭車輛及行車
    執照交付丙○○，丙○○並於84年12月4 日，將該系爭車輛
    以420萬元之價格仲介售予原告高林公司，而於84年12月4日
    ，再以偽造文書之方式將前開車牌號碼ＬＶ－1221號自用小
    客車過戶予原告高林公司之情，業據丙○○於上開刑事案件
    陳述綦詳，並有虛偽之自用小客車汽車過戶登記書扣案可證
    。本院審酌前開辦理過戶及申請事項，雖無事證得知係被告
    乙○○所親為，然其既將系爭車輛委由丙○○出賣予原告公
    司，被告乙○○於上開刑事案件中均無法合理交代系爭車輛
    及前述偽造文件之實際來源，依情應認定為被告本人或其委
    託他人辦理無訛。
３、綜上，系爭車輛縱無具體事證可知係由被告乙○○所竊得進
    而轉售予原告公司，然原告公司係因被告乙○○前述之偽造
    文書等犯行，致以價金420 萬元購得系爭車輛，且原告公司
    並將價金中之300 萬元先行匯入被告乙○○指示之新莊市農
    會頭前分部歐豐實業有限公司戶頭內之情，應屬無疑，並有
    台灣銀行匯款回條在卷可佐。從而原告依據侵權行為之法理
    請求被告乙○○應給付原告公司300萬元，及自起訴狀繕本
    送達之翌日起即86年1月18日起至清償日止，按年息百分之5
    計算之利息，為有理由，應予准許。
(三)至原告另主張被告丙○○受被告乙○○之託，出售車牌號碼
    ＬＶ－1221號之系爭出輛，並將該車及行車執照交付被告丙○○，由其以420萬元之價格仲介售予原告公司，原告公司
    先將300 萬元之價款依丙○○之指示匯入新莊市農會頭前分
    部歐豐實業有限公司戶頭內，被告丙○○再依被告乙○○之
    指示將上開金額轉匯入訴外人曾建雄所有之新竹市第三信用
    合作社總社戶頭內，惟訴外人曾建雄自小即移居美國，前述
    帳戶係被告丁○○代為開立，而被告丁○○為被告乙○○之
    母，關係匪淺，應認被告丙○○與丁○○就被告乙○○上述
    偽造文書犯行有共同謀意及行為分擔，並應就本件侵權行凗
    共同負責云云。惟查，本件被告丙○○及丁○○均無具體事
    證足認渠等主觀上知悉被告乙○○有何偽造文書、客觀上有
    何參與及分工之情事，理由如下：
１、被告丙○○受被告乙○○委託出售車牌號碼為ＬＶ─1221號
    之自用小客車，並將行車執照交付於被告丙○○等情，雖經
    其於上開刑案卷陳述明白，惟參其上開刑事卷所陳業已逐一
    核對系爭車輛之書面資料、車身號碼及有無失竊紀錄等情，
    ，堪認被告丙○○於受託出售該車時並不知該車之過戶文件
    係偽造，縱於刑事案件進行中，被告丙○○已得悉該車於警
    局有失竊紀錄，但亦無從證明被告丙○○於受被告乙○○託
    售之時即已知悉該車係贓車。查被告丙○○既係受被告乙○○之委託出售汽車，而一般委託他人售車者，除需將相關證
    件交付受託者外，為方便辦理汽車過戶事宜，恆連同印章一
    併交付，而關於售車款之交付，受託者恆依委託者之指示辦
    理，故被告丙○○縱係被告乙○○之指示原告公司購車款項
    匯入訴外人曾建雄帳戶，亦無法證明其所有知悉系爭車輛之
    來源。
２、又查：訴外人曾健雄於新竹市第三信用合作社所開立之帳號
    第00 00000號活期儲蓄存款帳戶，係被告丁○○於83年11月
    1 日所代辦開戶，並於84年12月28日結清帳號，且訴外人曾
    健雄早年出國，自72年8 月11日最後一次出國後，迄今均未
    返國，且上開帳戶之存褶、印章均係被告丁○○所保管，於
    每次提款時，亦係被告丁○○到場辦理之情，復有該帳戶之
    開戶申請書暨印鑑卡暨往來明細表、支出憑證影本、匯款申
    請單、曾建雄之戶籍謄本、出入境資料及入出境申請書在卷
    足參，然細究上開帳戶之往來明細，僅能證明上開帳戶係供
    被告乙○○及其家人使用，並無任何證據足資證明該帳戶僅
    供被告丁○○一人使用，故上開帳戶既供被告乙○○平日交
    易往來之用，衡情，被告乙○○以上開帳戶指示他人匯款，
    進而指示被告丁○○代為提領，於交易上亦屬常態，至被告
    丁○○於上開刑事案件中陳稱上開帳戶係訴外人「陳江河」
    所使用部分，經本院審閱全案卷證僅能確認「陳江河」之人
    係為虛構，然亦僅係被告丁○○為其子即被告乙○○卸責所
    為配合之詞，實無法證明被告丁○○就上開車輛之買賣有何
    知悉，進而得知被告乙○○上開偽造文書之犯行並有所參與
    。
３、從而，原告主張被告丙○○與被告丁○○應與被告乙○○上
    開偽造文書等犯行，共負侵權之責，為無理由，應予駁回。
五、綜上，原告依據侵權行為之法理請求被告乙○○應給付原告
    公司300萬元，及自86年1月18日起至償日止，按年息百分之
    5 計算之利息，為有理由，應予准許。其餘請求則屬無理由
    ，應予駁回。
據上論結，原告之訴為一部有理由，一部無理由，應依民事訴訟
法第79條，判決如主文。
中    華    民    國    95    年    3     月    7    日
                  民事第二庭    法  官  彭淑苑
以上正本係照原本作成。
如對本判決上訴，須於判決送達後20日內向本院提出上訴狀。
中    華    民    國    95    年    3     月    7    日
                                書記官  張永榮


司法院資訊處製作；財團法人民間司法改革基金會備份。
